【裁判字號】    99,簡上,68
【裁判日期】    991117
【裁判案由】    拆屋還地
【裁判全文】
臺灣新竹地方法院民事判決              99年度簡上字第68號
上  訴  人  楊霖
被  上訴人  國防部軍備局
法定代理人  劉復龍
訴訟代理人  林美伶律師
上列當事人間請求拆屋還地事件，上訴人對於中華民國99年7月
14日本院竹北簡易庭98年度竹北簡字第108號第一審判決提起上
訴，本院於99年11月3日辯論終結，判決如下：
    主  文
上訴駁回。
上訴人應將如原審判決附件複丈成果圖所示B部分面積28.22平方
公尺之土地上圍籬拆除。
第二審訴訟費用由上訴人負擔。
    事實及理由
一、被上訴人起訴主張：坐落新竹縣湖口鄉○○段42地號土地（
    下稱系爭土地）係屬中華民國國有而由被上訴人管理之土地
    ；惟上訴人所有之門牌號碼新竹縣湖口鄉○○路○段582號之
    部分建物（下稱系爭建物），無法律權源而占有系爭土地，
    爰依民法第767條之規定，請求判決上訴人將坐落新竹縣湖
    口鄉○○段42地號土地上，如原審判決附件複丈成果圖（下
    稱複丈成果圖）所示A部分面積11.9平方公尺之鐵皮建物（
    門牌號碼新竹縣湖口鄉○○路○段582號）拆除，將該占用土
    地，連同如複丈成果圖所示B部分面積28.22平方公尺之土地
    ，遷讓返還被上訴人。又上訴人無法律上權源占用系爭土地
    ，自受有相當於租金之利益，而被上訴人受有相當於租金之
    損失，爰依不當得利之法律關係，依土地法第97條、平均地
    權條例施行細則第21條之規定，參考行政院核定國有出租基
    地租金率為5%之標準，以各年期公告地價為申報地價計算，
    請求上訴人(1)給付自98年8月1日起至98年12月24日（4.8個
    月）止之不當得利205元；(2)自98年12月25日起至遷讓交還
    土地之日止，按月給付被上訴人43元。
    上訴人則以：系爭建物係上訴人向法院拍賣取得；系爭建物
    占用系爭土地已1、20年，且附近10餘戶皆有此情形，前相
    關住戶曾與其他行政單位協商，但4年前停止協商，新竹縣
    政府曾稱若軍方有用途，住戶要無條件歸還，在此之前站在
    保護弱勢者立場，給予住戶使用；若系爭建物有占用系爭土
    地，上訴人願承購或承租；系爭建物後方之圍籬係為防小偷
    而搭建，上訴人可以拆除，又系爭建物占用系爭土地面不是
    很大，且系爭土地是軍方閒置很久之土地，縱然收回仍然是
    荒廢著等語，並求為駁回被上訴人之訴。
二、原審判決被上訴人一部勝訴，一部敗訴，其理由略以：（一
    ）被上訴人主張系爭土地為國有土地由其管領，上訴人所有
    二層鐵皮建築占用系爭土地上如複丈成果圖所示A部分面積
    11.9平方公尺，另上訴人所設置之圍籬占用系爭土地上如複
    丈成果圖所示B部分面積28.22平方公尺等情，業據本院囑請
    新竹縣新湖市地政事務所派員會同勘測無誤，有本院99 年3
    月11日勘驗筆錄、該所製作之複丈成果圖附卷可憑，且為上
    訴人所不爭執。（二）按所有人對於無權占有或侵奪其所有
    物者，得請求返還之，對於妨害其所有權者，得請求除去之
    ，民法第767條第1項定有明文。雖上訴人以前詞置辯，然均
    不足執為有權占用之依據，從而，被上訴人本於土地管領人
    之地位，依上開法條規定，訴請上訴人拆除系爭土地上如複
    丈成果圖所示A部分面積11.9平方公尺之二層鐵皮建築，並
    將之與系爭土地上如複丈成果圖所示B部分面積28.22平方公
    尺之土地交還被上訴人，洵屬正當，應予准許。（三）再按
    無法律上之原因而受利益，致他人受損害者，應返還其利益
    ，民法第179條前段定有明文。另無權占有他人土地，可能
    獲得相當於租金之利益為社會通常之觀念，最高法院61 年
    台上字第1695號著有判例。查系爭土地既為被上訴人所管領
    ，且上訴人並無占用系爭土地之合法權源，依前法條及判例
    意旨，被上訴人請求上訴人給付相當於租金之損害，自屬有
    據。按依土地法第105條準用第97條之規定，租用基地建築
    房屋，租金以不超過土地申報總價額年息10 %為限。又
    本件上訴人先前無權占有系爭440地號土地，既獲有相當於
    租金之不當得利，則被上訴人依民法179條規定，請求上訴
    人給付被上訴人自89年(1月1日)起迄至96年5月6日止所受相
    當於租金之利益，揆諸前揭說明，自屬有據。至上訴人應給
    付之租金部分，按城市地方房屋之租金，以不超過土地及其
    建築物申報總價額年息百分之10為限；土地法第97 條第1項
    定有明文。而土地法第97條規定之土地價額，係指法定地價
    而言，為土地法施行法第25條所明定；又土地法第148條規
    定，土地所有權人依土地法所申報之地價為法定地價。且土
    地法第97條所稱之城市地方係指市縣行政區域而言，凡在市
    縣行政區域內者，即有其適用。經查，被上訴人所管領之系
    爭土地自98年1月間起申報地價為每平方公尺255 元，有被
    上訴人提出土地登記第二類謄本可稽，本院審酌系爭土地地
    目為原，且位於上訴人有系爭建物後方，原均為樹林及雜草
    ，且上訴人所有之鐵皮建物亦僅用於住宅使用，其餘占用部
    分僅係以圍籬圈圍，均無任何商業用途，認被上訴人主張上
    訴人就占用系爭土地所受相當於租金之利益，以前開申報地
    價5%計算，應屬適當。從而，上訴人占用系爭土地自98年8
    月1日起至98年12月24日止共4.8月，所受相當於租金之不當
    得利金額為205元，被上訴人據此請求，即屬有據；又被上
    訴人併請求上訴人應自98年12月25日起至遷讓返還占用土地
    之日止，按月給付被上訴人43元，亦有理由，均應准許。又
    被上訴人於聲明二前段請求之205元中，既已包含計算至98
    年12月24日上之損失，並經本院准其所請，則聲明二後段中
    併請求自98年12月19日至98年12月24日止之相當於租金之損
    失，既無理由，爰駁回之。
三、上訴人對於原審判決，聲明不服，求為判決廢棄原審判決，
    駁回被上訴人在原審之訴，被上訴人則求為判決駁回上訴人
    之上訴，並於本審追加訴之聲明，求為判決上訴人應將如複
    丈成果圖所示B部分面積28.22平方公尺之土地上圍籬拆除。
四、按在第二審為訴之變更或追加，非經他造同意，不得為之；
    但民事訴訟法第255條第1項第2款至第6款情形，不在此限。
    又請求之基礎事實同一者，縱於訴狀送達後，原告仍得將原
    訴變更或追加他訴，無須得被告同意，此觀民事訴訟法第46
    6條第1項、第255條第1項第2款規定自明。原告於第二審為
    訴之追加，苟其請求之基礎事實同一者，即非法所不許。所
    謂請求之基礎事實同一，係指變更或追加之訴與原訴之主要
    爭點有其共同性，各請求利益之主張在社會生活上可認為同
    一或關連，而就原請求之訴訟及證據資料，於審理繼續進行
    在相當程度範圍內具有同一性或一體性，得期待於後請求之
    審理予以利用，俾先後兩請求在同一程序得加以解決，避免
    重複審理，進而為統一解決紛爭者，即屬之（最高法院95年
    台上第1573號裁判意旨參照）。被上訴人於本審追加訴之聲
    明：求為判決上訴人應將如複丈成果圖所示B部分面積28.22
    平方公尺之土地上圍籬拆除。此與被上訴人於原審請求之基
    礎事實同一，核係擴張應受判決事項之聲明，揆諸首揭說明
    ，應予准許，合先敘明。
五、上訴人上訴意旨略以：被上訴人一直都沒有使用系爭土地，
    是廢棄地，且系爭土地是順向坡，也不能居住，區區三坪土
    地，卻起訴請求，花好幾萬訴訟費用、律師費用，有浪費公
    款之嫌疑，願意承租或是承購，希望能與被上訴人繼續協商
    等語。惟本件上訴人自承其占有系爭土地，並無法律上之正
    當權源，原審對於被上訴人有權請求上訴人拆除占用土地之
    建築物，請求返還土地及給付相當於不當得利之租用，已論
    述稽詳，其所述被上訴人無庸使用系爭土地，即使非虛，仍
    無從排除被上訴人正當權利之行使，至於上訴人請求再與被
    上訴人協商乙節，在被上訴人聲請法院強制執行程序終結前
    ，其均可積極進行協商，惟此非本院依法可審究之事項，並
    敘明之。本件原審判決並無違誤，上訴人上訴求為廢棄改判
    ，並無理由，爰予駁回。又被上訴人於本審追加請求上訴人
    應將如複丈成果圖所示B部分面積28.22平方公尺之土地上圍
    籬拆除之部分，核與原審請求之基礎事實同一，被上訴人本
    於原審同一請求權，為上開請求，於法有據，爰准許之。
據上論結，本件上訴為無理由，依民事訴訟法第436條之1第3項
、第449條第1項、第78條，判決如主文。
中    華    民    國    99    年    11    月    17    日
                民事第一庭  審判長  法    官  蔡燉
                                    法    官  王銘勇
                                    法    官  汪銘欽
以上正本係照原本作成。
本判決不得上訴。
中    華    民    國    99    年    11   月      17   日
                                    書 記 官  呂聖儀

司法院資訊處製作；財團法人民間司法改革基金會備份。
